【裁判字號】    99,金,11
【裁判日期】    991224
【裁判案由】    返還投資金
【裁判全文】
臺灣臺南地方法院民事裁定                99年度金字第11號
聲  請  人
即  被  告  元富證券股份有限公司
法定代理人  陳俊宏
訴訟代理人  熊文莊
相  對  人
即  原  告  張俊能
訴訟代理人  汪玉蓮律師
上列當事人間請求返還投資金之訴事件，聲請人即被告聲請移轉
管轄，本院裁定如下：
    主    文
聲請駁回。
    理    由
一、聲請意旨略以：本件相對人以聲請人於臺南設有分公司為由
    ，而主張聲請人之營業所所在地位於臺南，屬本院所管轄，
    而向本院起訴，惟本事件係因複委託業務之營業處所為「聲
    請人總公司營業部」，其他分公司並未申請辦理，如有分公
    司客戶欲從事複委託交易，分公司僅代為將相關資料轉送總
    公司營業部，由總公司營業部完成開戶建檔作業，並受客戶
    複委託向外國證券商為交易，並非由聲請人臺南分公司為之
    ，而聲請人總公司營業部係設於臺北市大安區○○○路○段
    209號2樓，本件不符民事訴訟法第6條所謂因關於其事務所
    或營業所之業務涉訟，自不得依該條之規定認定管轄權。且
    依相對人與聲請人簽立之受託買賣外國有價證券契約（下稱
    系爭契約），於第27條約定同意以臺灣臺北地方法院（下稱
    臺北地院）為第一審管轄法院，是雙方業已合意定臺北地院
    為第一審管轄法院。爰依民事訴訟法第28條第1項規定，聲
    請將本案移轉管轄予臺北地院等語。
二、按訴訟之全部或一部，法院認為無管轄權者，依原告聲請或
    依職權以裁定移送其管轄法院，且當事人除就具有專屬管轄
    之訴訟外，得就關於由一定之法律關係而生之訴訟，以文書
    合意定第一審管轄法院，並因此合意管轄而使該合意管轄之
    法院因而取得管轄權，且排除其他法院之法定管轄權，此固
    為民事訴訟法第24條、第26條及第28條第1項所規定之意旨
    。但同法第28條第2項既規定「第24條之合意管轄，如當事
    人之一造為法人或商人，依其預定用於同類契約之條款而成
    立，按其情形顯失公平者，他造於為本案之言詞辯論前，得
    聲請移送於其管轄法院。但兩造均為法人或商人者，不在此
    限。」，則依其意旨，係在於因此種訂定合意管轄之情形，
    通常締約之他造就此條款多無磋商變更之餘地，為防止合意
    管轄條款之濫用，故賦予他造得為管轄權之抗辯，藉以保障
    經濟弱勢當事人之權益（該條項修正立法意旨參照）。可見
    就立法之規範目的而言，係在防止當事人之一造利用合意管
    轄之約定，以取得或排除法定管轄權，而影響他造（特別弱
    勢之當事人）之權益。至條文雖僅係就一造（通常為主導訂
    立合意管轄權之一方）向合意管轄之法院起訴時，他造得為
    聲請移轉管轄之情形為規定，但其意旨既在保障因合意管轄
    而受有不利之他造，則在他造不向合意管轄法院起訴而改向
    具有法定管轄權法院提起訴訟之時，參酌上開規範意旨，自
    亦不得准許再為合意管轄之抗辯。否則，在一造向合意管轄
    法院起訴時，他造既得抗辯而聲請移轉至法定管轄法院，而
    在他造向法定管轄法院起訴時，卻須受合意管轄之拘束而須
    移轉至合意管轄法院，形成保障目的上之欠缺，應非該條文
    規範之目的。故從目的性擴張解釋之立場，本院認在此情形
    ，就上開條文所涵攝之範圍而言，應允許受不利約束之他造
    得不受合意管轄之限制，而得向具有法定管轄權之法院為起
    訴。
三、經查：
  (一)觀之兩造所簽訂之系爭契約之型式與內容（見本院卷第12-1
    8頁），足見該契約條款係聲請人為與不特定之多數客戶訂
    約之用，而單方預先就契約內容擬定該等交易條款，並於締
    結契約時，以該等契約條款為內容與相對人即原告訂立契約
    ，故堪認兩造間所締結之系爭契約為定型化契約，因此，系
    爭契約第27條固約定：「甲方與乙方因本契約所生之爭議，
    合意以台灣台北地方法院為第一審管轄法院」，然上開契約
    書均係由相對人先行擬定而在與其客戶簽約時使用之合約，
    具有同類契約約款之性質，而不論任何客戶均應受此條款之
    拘束，並無加以爭執或予以排除之協商空間，且所約定之管
    轄法院係在聲請人主事務所所在之臺北地院，則以聲請人之
    受僱員工遍佈全省各地，因此而衍生之各類之訴訟均應至臺
    北地院起訴或應訴之結果觀之，顯已達在管轄權之規範上失
    其公平之程度，而聲請人復為法人，相對人僅為一般之投資
    自然人，依上開說明，自有民事訴訟法第28條第2項之適用
    ，並得使相對人不受合意管轄之拘束，而得向其他法定管轄
    法院為起訴。
  (二)次按對於設有事務所或營業所之人，因關於其事務所或營業
    所之業務涉訟者，得由該事務所或營業所所在地之法院管轄
    ，民事訴訟法第6條定有明文。聲請人在台南地區設有台南
    分公司，為聲請人所不爭執（見本院99年9月29日言詞辯論
    筆錄），是聲請人關於台南地區之相關受託買賣外國有價證
    券，確可由相對人向聲請人台南分公司洽辦即可，且相對人
    亦係與聲請人在聲請人所屬之台南分公司辦理開戶等業務，
    至聲請人固主張分公司僅代為將相關資料轉送總公司營業部
    ，由總公司營業部完成開戶建檔作業，並受客戶複委託向外
    國證券商為交易，並非由聲請人台南分公司為之云云，惟此
    僅聲請人公司內部之分工，就相對人而言，其洽辦相關業務
    或程序均只要至台南分公司即可，而無庸長途跋涉至聲請人
    總公司位於台北市之營業部辦理，自應認本件仍屬聲請人台
    南分公司之業務涉訟，依上開規定，聲請人台南分公司既屬
    本院轄區，本院自有管轄權。
  (三)依上所述，本院就本件事件既有管轄權，則聲請人聲請將
    本件移轉至臺灣臺北地方法院管轄，於法不合，應予駁回。
四、依民事訴訟法第95條、第78條，裁定如主文。
中    華    民    國    99    年    12    月    24    日
                    民事第一庭  法  官  張家瑛
以上正本證明與原本無異。
本裁定不得聲明不服。
中    華    民    國    99    年    12    月    24    日
                                書記官  吳俊達

司法院資訊處製作；財團法人民間司法改革基金會備份。
